臺灣臺中地方法院刑事判決　　　　　　　96年度訴字第2745號
公　訴　人　臺灣臺中地方法院檢察署檢察官
被　　　告　甲○○
指定辯護人　本院公設辯護人戊○○
上列被告因偽造有價證券案件，經檢察官提起公訴（九十六年度
偵字第一八四八九號），本院判決如下：
    主    文
甲○○意圖供行使之用，而偽造有價證券，處有期徒刑貳年，緩
刑伍年，未扣案如附表所示之本票壹紙沒收。
    犯罪事實
一、甲○○於民國九十五年五月八日某時，因需錢孔急，持以其
    個人名義所簽發，面額為新臺幣（下同）六萬元之本票一紙
    至丁○○位於臺中市○○區○○路二九八巷六之六弄五十二
    號住處對面之特力屋向丁○○借款時，因丁○○要求甲○○
    提供擔保始願出借，甲○○為取信丁○○，旋於上開時日，
    基於為自己不法之所有及偽造有價證券之犯意，在甲○○停
    放於丁○○前開住處附近之車上，意圖供行使之用，冒用「
    乙○○」名義，在如附表所示票號第ＣＨ三五八九八四號之
    空白本票上填妥發票日為九十五年五月八日、票面金額新臺
    幣（下同）六萬元，並於發票人欄偽簽「乙○○」之署名及
    捺指印，而偽造該本票後，隨即於同日持至前揭特力屋，意
    圖為自己不法之所有，向丁○○詐稱，其已取得乙○○簽發
    之本票供擔保，而將上開本票持向丁○○行使，交付與丁○○以供借款之擔保，向丁○○詐借款項，致使丁○○陷於錯
    誤，於同日借款六萬元給甲○○。嗣因上開本票到期未獲兌
    現，丁○○查覺有異始知上情。
二、案經丁○○訴請臺灣臺中地方法院檢察署檢察官偵查起訴。
    理    由
壹、程序部分
    按被告以外之人於審判外之言詞或書面陳述，除法律有規定
    者外，不得作為證據，又被告以外之人於審判外之陳述，雖
    不符刑事訴訟法第一百五十九條之一至第一百五十九條之四
    之規定，而經當事人於審判程序同意作為證據，法院審酌該
    言詞陳述或書面陳述作成時之情況，認為適當者，亦得為證
    據。當事人於法院調查證據時，知有同法第一百五十九條第
    一項不得為證據之情形，而未於言詞辯論終結前聲明異議者
    ，視為有前項同意，刑事訴訟法第一百五十九條第一項、第
    一百五十九條之五分別定有明文。又被告以外之人於審判外
    向法官所為之陳述，得為證據。被告以外之人於偵查中向檢
    察官所為之陳述，除顯有不可信之情況者外，得為證據。亦
    為刑事訴訟法第一百五十九條之一所明定。本件告訴人丁○○及證人乙○○於偵查中之指述及證述，檢察官、被告及辯
    護人於本院審判程序中均未對上開言詞陳述提出任何異議，
    渠等知悉該言詞陳述為傳聞證據而未於言詞辯論終結前聲明
    異議，本院再審酌該等言詞陳述作成時之客觀條件及環境，
    認其等心理狀態健全，並無受到脅迫、利誘或詐欺，而所證
    述之內容又無顯有不可信之情況等一切狀況，認為適當，依
    上開刑事訴訟法之規定，認均得採為認定本件犯罪事實所憑
    之證據，合先敘明。
貳、實體部分
一、上開犯罪事實，迭據被告甲○○於偵查及本院審理時坦承不
    諱，核與告訴人丁○○於偵訊時指述之情節相符，並經證人
    乙○○於偵訊時結證屬實，足見被告自白與事實相符，堪以
    採信。此外，復有附表所示本票影本一紙附卷可稽，本案事
    證明確，被告犯行洵堪認定。
二、被告行為後，刑法及刑法施行法業於九十四年二月二日經總
    統以華總一義字第○九四一四九○一號令修正公布，並於九
    十五年七月一日施行。按行為後法律有變更者，適用行為時
    之法律，但行為後之法律有利於行為人者，適用最有利於行
    為人之法律，現行刑法第二條第一項定有明文。此條規定乃
    與刑法第一條罪刑法定主義契合，而貫徹法律禁止溯及既往
    原則，係規範行為後法律變更所生新舊法律比較適用之準據
    法，是刑法第二條本身雖經修正，但刑法第二條既屬適用法
    律之準據法，本身尚無比較新舊法之問題，應一律適用裁判
    時之現行刑法第二條規定以決定適用之刑罰法律，先予敘明
    。又以本次刑法修正之比較新舊法，應就罪刑有關之共犯、
    未遂犯、想像競合犯、牽連犯、連續犯、結合犯、以及累犯
    加重、自首減輕暨其他法定加減原因（如身分加減）與加減
    例等一切情形，本於統一性及整體性原則，綜其全部罪刑之
    結果而為比較，亦有最高法院九十五年度第八次刑庭會議決
    議可資參照。經查：
（一）刑法第三十三條第五款業經修正公布，修正後刑法第三十
      三條第五款規定：「罰金：新臺幣一千元以上，以百元計
      算之」。與修正前刑法第三十三條第五款規定：「罰金：
      （銀元）一元以上」不同。比較新舊法結果，以修正前即
      行為時法較有利於被告，故依刑法第二條第一項前段規定
      ，本案關於被告所犯之罪，法定刑中有罰金部分，自應適
      用行為時之法律即修正前刑法第三十三條第五款規定決定
      其罰金部分之法定刑。
（二）又被告行為後，刑法施行法第一條之一於九十五年六月十
      四日經總統以華總一義字第○九五○○○八五一八一號令
      修正公布增訂。修正增訂之刑法施行法第一條之一規定：
      「中華民國九十四年一月七日刑法修正施行後，刑法分則
      編所定罰金之貨幣單位為新臺幣。九十四年一月七日刑法
      修正時，刑法分則編未修正之條文定有罰金者，自九十四
      年一月七日刑法修正施行後，就其所定數額提高為三十倍
      。但七十二年六月二十六日到九十四年一月七日新增或修
      正之條文，就其所定數額提高為三倍」。而本件被告所犯
      刑法第二百零一條第一項、第三百三十九條之罪，定有罰
      金刑，且為刑法分則編未修正之條文而定有罰金刑者；於
      刑法施行法第一條之一修正增訂前，其貨幣單位為銀元，
      罰金刑之提高標準應適用罰金罰鍰提高標準條例第一條之
      規定：「依法律應處罰金、罰鍰者，就其原定數額得提高
      為二倍至十倍」，而再依現行法規所定貨幣單位折算新臺
      幣條例第二條規定：「現行法規所定金額之貨幣單位為圓
      、銀元或元者，以新臺幣元之三倍折算之」。比較新舊法
      適用之結果，其關於法定刑為罰金部分之提高標準，新舊
      法均無不利之情形，故依刑法第二條第一項前段規定，本
      案關於刑法之法定刑罰金提高標準部分，自應適用行為時
      之法律即罰金罰鍰提高標準條例第一條之規定。
（三）另按刑法第二條第一項所稱之法律，係指刑罰所依存的整
      體法律狀態，故法律有變更應指足以影響行為的可罰性與
      法律效果的法令因修正或廢止而有所變更而言。所以刑法
      法律變更概念，應界定在法律規定的改變，足以影響刑罰
      權判斷者而言，刑法總則的變更，自然會影響到個別犯罪
      的成立，乃至於法律效果的結構，自屬法律變更，應為新
      舊法之比較。而刑法修正之後，原屬牽連犯及連續犯之數
      個犯罪行為，依新法應數罪併罰，比較修正前之規定，可
      依裁判上一罪論處，顯然修正前之規定有利於被告，如仍
      依修正後之規定，對於被告極為不利，從而，解釋上對於
      刑法第二條之解釋，應包括此種影響罪刑加重之規定。本
      件查被告行為後，刑法第五十五條關於牽連犯之規定業已
      刪除，經比較新舊法結果，以被告行為時之規定較有利於
      被告，新法之規定對於被告並無較為有利之情形，自應依
      刑法第二條第一項前段規定，適用修正施行前之刑法第五
      十五條規定。
（四）綜合上述，本件依修正前後刑法第三十三條第五款、第五
      十五條、法定刑罰金提高標準部分適用情形，並綜合比較
      結果，修正後刑法之規定並非較有利於被告，參酌修正後
      刑法第二條第一項前段、但書規定之「從舊從輕」原則，
      本案被告應適用修正前刑法為法條適用之依據。至於刑之
      酌減及緩刑部分則逕依裁判時法（詳後述）之規定，附此
      敘明。
三、論罪科刑
（一）按本票可以流通市面，為有價證券；又所偽造之空白本票
      ，雖係購自文具店，但其票面已依票據法規定記載本票所
      應記載之事項，並表明本票字樣就其外表觀之既為憑票即
      付，其權利之行使，與票據之占有，立於不可分離之關係
      ，且可流通市面，得以自由轉讓，自屬有價證券之一種（
      最高法院三十一年上字第四○九號判例、七十四年臺上字
      第一六三三號判決可資參照）。又行使偽造有價證券，以
      取得票面價值之對價，固不另論詐欺罪，但如以偽造之有
      價證券供作擔保或作為新債清償而借款，則其借款之行為
      ，為行使有價證券以外之另一行為，其間有方法結果關係
      ，應論以詐欺罪之牽連犯（最高法院八十三年度臺上字第
      一七四四號亦著有判決可資查考）。核被告所為，係犯刑
      法第二百零一條第一項之意圖供行使之用而偽造有價證券
      罪及同法第三百三十九條第一項之詐欺罪。
（二）被告偽造「乙○○」之署押於本票上之行為，係屬偽造有
      價證券之階段行為，再其偽造後復持以行使，其行使偽造
      有價證券之低度行為，應為其偽造有價證券之高度行為所
      吸收，均不另論罪。
（三）又被告偽造如附表所示之本票，係作為向吳弘虞行使供借
      款之擔保，故其所犯偽造有價證券罪及詐欺取財罪二罪間
      ，有方法結果之牽連關係，應依修正前刑法第五十五條從
      一重之偽造有價證券罪處斷。
（四）按被告行為後，刑法第五十九條之規定，亦於九十四年二
      月二日修正公布，於九十五年七月一日施行，由原所定「
      犯罪之情狀可憫恕者，得酌量減輕其刑」，修正為「犯罪
      之情狀顯可憫恕，認科以最低刑度仍嫌過重者，得酌量減
      輕其刑。」，惟此規定，為法院就刑之酌減審認標準見解
      之明文化，非屬法律之變更，有最高法院九十五年度第八
      次刑事庭會議紀錄可考。茲審酌被告一時失慮誤觸刑典，
      且無前科，足認其惡性非重，且犯後業已坦承犯行，本院
      認被告犯罪情節尚非重大，惟所犯之偽造有價券罪法定本
      刑為三年以上十年以下有期徒刑之罪，與其犯罪情節相較
      ，實屬情輕法重，揆其前開犯罪情狀，客觀上非無堪資憫
      恕之處，即處以法定最低刑度猶嫌過重，爰就其本件所犯
      偽造有價證券罪部分，依刑法第五十九條規定減輕其刑。
（五）爰審酌被告無犯罪紀錄（有卷附臺灣高等法院被告全國前
      案紀錄表附卷供參），且其係因需錢孔急，一時失慮，為
      提供擔保以順利借得款項，而在如附表所示之本票上，偽
      造「乙○○」之署名，其犯罪動機、目的與偽造本票後持
      以詐騙者不同，更與一般擾亂金融秩序之經濟犯罪迴異，
      且被告於事後已與告訴人丁○○、被害人乙○○達成和解
      （有和解書二份附卷可憑）等一切情狀，量處有期徒刑二
      年，以資儆懲。
（六）本件被告犯罪時間雖在九十六年四月二十四日以前，但宣
      告刑為有期徒刑二年，已逾有期徒刑一年六月，依中華民
      國九十六年罪犯減刑條例第三條第一項第十五款之規定，
      不予減刑，附此敘明。
（七）另被告前未曾因故意犯罪而受有期徒刑以上刑之宣告，有
      上開前案紀錄表可佐，本案係因一時情急思慮未周而觸犯
      刑責，事後亦始終坦承犯行，復已獲執票人及被偽造署名
      者之諒解，被告經此偵審程序及刑之宣告，當知有所警惕
      而無再犯之虞，本院綜合各情，認所宣告之刑以暫不執行
      為適當，爰予宣告緩刑五年，以啟自新（按刑法第七十四
      條雖亦有修正，然有關緩刑之宣告，因非行為可罰性之法
      律規範變更問題，應逕適用修正後刑法第七十四條之規定
      ）。
（八）末查如附表所示之本票一紙正本雖未扣案，但無證據證明
      業已滅失，爰併依刑法第二百零五條規定，宣告沒收。
（九）至於起訴書犯罪事實欄所載告訴意旨認被告收取代收債款
      保證金及借貸款項，未返還及清償部分，並未另涉詐欺取
      財罪，已據檢察官於起訴書中說明不另為不起訴處分，併
      此敘明。
據上論斷，應依刑事訴訟法第二百九十九條第一項前段，刑法第
二百零一條第一項、第三百三十九條第一項、第二條第一項、（
修正前）第五十五條後段、第五十九條、第七十四條第一項第一
款、第二百零五條，罰金罰鍰提高標準條例第一條前段，現行法
規所定貨幣單位折算新臺幣條例第二條，判決如主文。
本案經檢察官丙○○到庭執行職務。
中　　華　　民　　國　　96　　年　　12　　月　　25　　日
                  刑事第九庭　法　官  鍾堯航
                  　　　　　　法　官  何世全
                  　　　　　　法　官  莊秋燕
如不服本判決，應於送達後十日內向本院提出上訴狀（須附繕本
），上訴於臺灣高等法院臺中分院。
上訴書如未敘述理由，應於上訴期間屆滿後二十日內補提理由書
於本院。如不服本判決應於送達後十日內向本院提出上訴狀
                              書記官  顏督訓
中　　華　　民　　國　　96　　年　　12　　月　　25　　日
附表：
┌─────┬────┬────┬────┬─────┐
│發票日    │到期日  │票面金額│發票人  │票號      │
├─────┼────┼────┼────┼─────┤
│96年5月8日│空白    │6萬元   │乙○○  │CH358984  │
└─────┴────┴────┴────┴─────┘
附錄論罪科刑法條：
中華民國刑法第二百零一條第一項：
意圖供行使之用，而偽造、變造公債票、公司股票或其他有價證
券者，處三年以上十年以下有期徒刑，得併科三千元以下罰金。
中華民國刑法第三百三十九條
（普通詐欺罪）
意圖為自己或第三人不法之所有，以詐術使人將本人或第三人之
物交付者，處五年以下有期徒刑、拘役或科或併科一千元以下罰
金。
以前項方法得財產上不法之利益或使第三人得之者，亦同。
前二項之未遂犯罰之。
